ACORDAO-COMPLETO-2199407

ACÓRDÃO 13958/2019 ATA 42/2019 - PRIMEIRA CÂMARA

VISTOS, relatados e discutidos estes autos de recurso de reconsideração interposto pelo Sr. José Jacob Gomes Brandão contra o Acórdão 1290/2016-TCU-Primeira Câmara,
ACORDAM os Ministros do Tribunal de Contas da União, reunidos em sessão da Primeira Câmara, diante das razões expostas pelo Relator, em:
9.1. com fulcro nos arts. 32, I, e 33, da Lei 8.443/1992, conhecer do recurso de reconsideração para, no mérito, negar-lhe provimento;
9.2. dar ciência desta deliberação ao recorrente, ao Ministério do Desenvolvimento Regional e à Procuradoria da República no Estado de Alagoas.

Recurso de reconsideração interposto por José Jacob Gomes Brandão (então prefeito de Mata Grande/AL) contra decisão que julgou suas contas irregulares e imputou-lhe multa em razão da omissão em prestar contas dos recursos repassados ao município, por meio de convênio, para a aquisição de caminhão pipa, nos exercícios de 2011 e 2012.

Primeira Câmara

Prefeitura Municipal de Mata Grande - AL.

3. Interessados/Responsáveis/Recorrentes:
3.1. Interessado: Ministério da Integração Nacional (vinculador) ()
3.2. Responsável: José Jacob Gomes Brandão (XXX.182.364-XX)
3.3. Recorrente: José Jacob Gomes Brandão (XXX.182.364-XX).

13.1. Ministros presentes: Vital do Rêgo (na Presidência) e Benjamin Zymler (Relator).
13.2. Ministros-Substitutos convocados: Augusto Sherman Cavalcanti e Marcos Bemquerer Costa.
13.3. Ministro-Substituto presente: Weder de Oliveira.

BENJAMIN ZYMLER

Ministro José Múcio Monteiro.

Adoto como relatório a instrução elaborada no âmbito da Secretaria de Recursos, cuja proposta de encaminhamento contou com a anuência do titular da unidade técnica e da representante do Ministério Público:
"1.	Trata-se de Recurso de Reconsideração (R001 - peça 31) interposto pelo José Jacob Gomes Brandão contra o Acórdão 1290/2016-TCU-Primeira Câmara (peça 24) .
1.1	A deliberação recorrida apresenta o seguinte teor:
9.1. julgar irregulares as contas de José Jacob Gomes Brandão e aplicar-lhe multa no valor de R$ 10.000,00 (dez mil reais) , fixando-lhe o prazo de quinze dias, a contar da notificação, para que comprove, perante o Tribunal, o seu recolhimento ao Tesouro Nacional, atualizada monetariamente da data do presente acórdão até a do efetivo pagamento, se recolhida com atraso, na forma da legislação em vigor; 
9.2. autorizar, desde logo, a cobrança judicial da multa, caso não atendida a notificação; 
9.3. remeter cópia desta decisão, bem como do relatório e voto que a fundamentam, à Procuradoria da República no Estado de Alagoas, para as providências pertinentes.
HISTÓRICO
2.	Trata-se de Tomada de Contas Especial instaurada pelo Ministério da Integração Nacional, tendo como responsável José Jacob Gomes Brandão, Prefeito de Mata Grande/AL, em decorrência de sua omissão em prestar contas dos recursos repassados ao Município por meio do Convênio Siconv 729096/2009, objetivando a aquisição de caminhão pipa.
2.1.	Foi afastado o débito inicialmente imputado, ante a comprovação da aquisição do caminhão pipa objeto do Convênio com os recursos da avença, muito embora persistisse caracterizada a omissão em prestar contas, motivo que ensejou o julgamento pela irregularidade das contas do Prefeito, com a aplicação de multa do art. 58, inciso I, da Lei 8.443/1992 (peças 21 e 22) .
EXAME DE ADMISSIBILIDADE
3.	Reitera-se o exame preliminar de admissibilidade (peça 37) , ratificado à peça 42, pelo Relator, Ministro Benjamin Zymler, que entendeu pelo conhecimento do recurso, nos termos dos artigos 32, inciso I, e 33 da Lei 8.443/1992, c/c o artigo 285 do RI/TCU, suspendendo-se os efeitos dos itens 9.1 e 9.2 do Acórdão 1290/2016-TCU-Primeira Câmara em relação ao recorrente.
EXAME DE MÉRITO
4.	Delimitação
4.1	Constitui objeto do presente recurso definir se a irregularidade referente à omissão em prestar contas do Convênio Siconv 729096/2009 leva à irregularidade das contas e aplicação de multa.
5.	Da irregularidade referente à omissão em prestar contas do Convênio Siconv 729096/2009. 
5.1	Defende-se no recurso que a irregularidade referente à omissão em prestar contas do Convênio Siconv 729096/2009 não leva à irregularidade das contas e aplicação de multa, com base nos seguintes argumentos:
	a) a Tomada de Contas Especial foi instaurada com base no argumento de que teria havido omissão no dever de prestar contas, todavia, foi demonstrado o cumprimento integral do objeto e afastado o débito, em respeito aos princípios do interesse público e da boa-fé;
	b) o acórdão recorrido entendeu que persistiu a omissão no dever de prestar de contas, consubstanciando motivo suficiente para a irregularidade das contas e aplicação da multa prevista no art. 58, inciso I, da Lei 8.443/1992;
	c) comprovada, ainda que extemporaneamente, a boa e regular aplicação dos recursos oriundos do convênio, não há mais que se falar em "omissão" no dever de prestar contas e irregularidade das contas;
	d) a intempestividade das contas é falha meramente formal, que não leva à irregularidade das contas, especialmente quando demonstrada a adequada aplicação dos recursos do convênio, sem qualquer dano ao erário, sendo que a situação fática dos autos se enquadra no disposto no art. 16, II, da Lei 8.443/1992;
	e) os elementos apresentados no tempo adequado não foram suficientes para comprovar a aplicação dos recursos federais repassados, não se podendo falar em "omissão", mas em prestação de contas incompleta;
	f) tentou completar as informações e documentos faltantes, usando o Sistema de Convênios - Siconv, mas não obteve êxito, uma vez que o sistema estava bloqueado devido à instauração deste processo;
	g) esse Tribunal de Contas da União tem se manifestado reiteradamente pela regularidade ou regularidade com ressalva das contas, ainda que apresentada de forma intempestiva, quando comprovado que houve a aplicação dos recursos do convênio, como nos processos TCs Processo 018.318/2013-4, Processo 012.217/2014-0, Processo 010.511/2014-8 e Processo 015.663/2007-7;
	h) a demora na entrega da prestação das contas não se deu por culpa do recorrente, mas por desídia da servidora Samara Costa, não se caracterizando culpa in eligendo ou culpa in vigilando, diante da inexistência de dano e de nexo de causalidade;
	i) sempre atuou para preservar a probidade, a eficiência e a boa-fé na Administração Pública, sendo que o atraso na prestação de contas do Convênio Siconv 729096/2009 só chegou ao seu conhecimento quando da notificação da decisão preliminar citatória dessa Tomada de Contas Especial;
	j) a multa é pena que, para ser aplicada, reclama comportamento personalíssimo do agente diretamente relacionado com a infração, inexistente no caso em tela. 
	Análise
5.2.	Em relação ao prazo para a apresentação da prestação de contas referente ao Convênio Siconv 729096/2009, o prefeito foi notificado pelo Ministério da Integração Nacional em três oportunidades, em 12/3/2013, 16/2/2013 e 6/5/2013 (peça 1, p. 276-287, 298-307 e 315-323) , de que o prazo para prestar contas havia expirado e, a despeito disso, não adotou providências para o envio da prestação de contas do convênio, via Siconv ou meio físico.
5.3.	Assim, o fato de o recorrente ter sido notificado várias vezes em 2013 sobre a necessidade da apresentação da prestação de contas, descaracteriza seu argumento de que só tomou conhecimento da situação irregular quando foi citado por este Tribunal.
5.4.	No que concerne ao argumento do recorrente que a culpa pela ausência da prestação de contas seria de uma servidora, cabe ressaltar que a Constituição Federal dispõe no art. 70, parágrafo único, que "prestará contas qualquer pessoa física ou jurídica, pública ou privada, que utilize, arrecade, guarde, gerencie ou administre dinheiros, bens e valores públicos ou pelos quais a União responda, ou que, em nome desta assuma obrigações de natureza pecuniária.".
5.5.	Deste modo, o dever constitucional de prestar contas é pessoal e indisponível, sendo responsabilidade do prefeito José Jacob Brandão a prestação de contas, pois a ele foi confiado a gerência e a administração dos recursos federais do Convênio Siconv 729096/2009, não havendo como transferi-la para uma simples servidora, sem nenhum cargo de comando.
5.6.	No que concerne ao argumento de ausência das culpas in elegendo e in vigilando, ressalta-se que cabe ao gestor municipal, escolher bem os seus subordinados, assim como fiscalizar os seus atos e, quando das notificações do Ministério em 2013, o Prefeito deveria ter adotado as medidas cabíveis para a regularização da situação, o que não ocorreu, dando causa à irregularidade.
5.7.	Quanto ao argumento de que havia apresentado a prestação de contas parcial, a Secex/AL, fez consulta, em 26/5/2015, no Sistema de Convênios (Siconv) e verificou que a Prefeitura não havia procedido a inserção dos documentos exigidos na aba "prestação de contas" no referido Sistema (peça 3, p. 1-2) e que, nas abas da execução do convênio também não foram inseridas as informações mínimas e essenciais, pois constavam a licitação e o contrato (peça 3, p. 3) , mas não estavam presentes os documentos de liquidação e de pagamento (peça 3, p. 4) .
5.8.	No que concerne à alegação de que o envio da prestação de contas no Siconv ficou bloqueada pela instauração da TCE, o termo do convênio assinado pelo recorrente, em sua cláusula nona, que disciplina a prestação de contas, estipula que a documentação será apresentada no Siconv, "quando disponível". 	Deste modo, como o sistema estava bloqueado para a inserção dos documentos, deveria o recorrente ter enviado a documentação por meio físico.
5.9.	A omissão no dever de prestar contas consiste em irregularidade grave e não falha meramente formal, como acredita o recorrente, e, salvo no caso de motivos devidamente justificados, a apresentação intempestiva da prestação de contas, embora possa, eventualmente, descaracterizar o débito, não tem o condão de mitigar a culpabilidade do gestor público, impondo, como regra, a irregularidade das contas com a aplicação de multa. Este entendimento advém do art. 209, § 4º, do RITCU e do art. 58, I, da Lei 8.443/1992, cujos termos são os seguintes:
Regimento Interno do TCU
Art. 209. O Tribunal julgará as contas irregulares quando evidenciada qualquer das seguintes ocorrências:
I - omissão no dever de prestar contas;
Lei 8.443/1992
Art. 58. O Tribunal poderá aplicar multa de Cr$ 42.000.000,00 (quarenta e dois milhões de cruzeiros) , ou valor equivalente em outra moeda que venha a ser adotada como moeda nacional, aos responsáveis por:
I - contas julgadas irregulares de que não resulte débito, nos termos do parágrafo único do art. 19 desta Lei;
5.10.	Neste sentido é remansosa a jurisprudência desta Corte de Contas como, por exemplo, o Acórdão 3128/2013-TCU-Plenário, no qual o relator, Ministro Raimundo Carreiro, proferiu voto condutor, segundo excerto:
4. No presente caso, todavia, o próprio recorrente reconhece que não houve prestação de contas, atribuindo a causa dessa omissão às dificuldades de acesso à documentação comprobatória. Assim, embora não esteja configurado o dolo, a entrega dos documentos já em sede de recurso de revisão, a meu ver, não se configura simples atraso na entrega das contas e afasta os benefícios da aplicação do precedente acima citado. É notório que, nos casos de dificuldade de acesso à documentação comprobatória, sempre há meios jurídicos de obtenção dos documentos à disposição dos responsáveis ainda que eles sejam morosos (Acórdão 1322/2007-TCU-Plenário, 21/2002- TCU - 1ª Câmara e 115/2007-TCU - 2ª Câmara) . A comprovação da utilização desses meios bastaria para configurar atraso na entrega das contas, nos termos do Agravo Regimental em Recurso Especial nº 1.382.436-RN.
 (...) 
6. Ou seja, no caso de apresentação posterior das contas e não comprovação do dolo do agente, a irregularidade e o débito só podem ser afastados se houver justificativa aceitável para a omissão e se a documentação comprobatória estiver apta a demonstrar a boa e regular aplicação dos recursos (Acórdão 2139/2005-TCU-Segunda Câmara e 1.191/2006 - TCU - Plenário) . Ressalte-se que isso deve ocorrer sem prejuízo da aplicação da multa prevista regimentalmente (art. 268, inciso I) .
7. No caso em exame, a meu ver, não há justificativa aceitável para a omissão e o débito não está afastado em sua totalidade, como veremos. Ademais, depõe contra o recorrente o fato de que, além de ter sido omisso no dever de prestação de contas, permaneceu silente e revel nos presentes autos até o momento. (grifos acrescidos) .
5.11.	Deste modo, a prestação de contas extemporânea quando ocorrer por fatores justificáveis, pode afastar a irregularidade e a penalidade pela omissão no dever de prestar contas, todavia, conforme demonstrado no curso desta instrução, o recorrente não trouxe nenhuma justificativa plausível para a não apresentação da prestação de contas no prazo.
CONCLUSÃO
6.	Da análise anterior, conclui-se que a irregularidade referente à omissão em prestar contas do Convênio Siconv 729096/2009 levou à irregularidade das contas e aplicação de multa.
6.1	Com base nessas conclusões, propõe-se o não provimento do recurso.
PROPOSTA DE ENCAMINHAMENTO
7.	Ante o exposto, submetem-se os autos à consideração superior, propondo-se, com fundamento nos artigos 32, inciso I, e 33 da Lei 8.443/1992, c/c o artigo 285 do RI/TCU:
a)	conhecer do recurso de José Jacob Gomes Brandão e, no mérito, negar-lhe provimento; e
b)	comunicar à Unidade Jurisdicionada, ao recorrente e aos demais interessados da decisão que vier a ser proferida nestes autos."
É o relatório.

8.1. Bruno Mendes (44.498/OAB-DF) e outros, representando José Jacob Gomes Brandão.

Subprocuradora-Geral Cristina Machado da Costa e Silva.

TOMADA DE CONTAS ESPECIAL. CONVÊNIO FIRMADO ENTRE O MINISTÉRIO DA INTEGRAÇÃO NACIONAL E A PREFEITURA MUNICIPAL DE MATA GRANDE/AL. OMISSÃO NO DEVER DE PRESTAR CONTAS. CITAÇÃO. DEMONSTRAÇÃO DA CONSECUÇÃO DO OBJETO DO CONVÊNIO. INTEMPESTIVIDADE DA PRESTAÇÃO DE CONTAS NÃO DEVIDAMENTE JUSTIFICADA. CONTAS IRREGULARES. MULTA. RECURSO DE RECONSIDERAÇÃO. CONHECIMENTO. NÃO PROVIMENTO.

TOMADA DE CONTAS ESPECIAL (TCE)

Secretaria de Recursos (SERUR); Secretaria de Controle Externo no Estado de Alagoas (SECEX-AL).

Cuidam os autos de tomada de contas especial instaurada pelo então Ministério da Integração Nacional em razão da omissão do dever de prestar contas dos recursos repassados ao município de Mata Grande/AL, por meio do Convênio Siconv 729096/2009, objetivando a aquisição de caminhão pipa.
2.	Por meio do Acórdão 1290/2016-TCU-Primeira Câmara, este Tribunal julgou irregulares as contas do Sr. José Jacob Gomes Brandão, prefeito de Mata Grande/AL, e aplicou-lhe a multa do art. 58, inciso I, da Lei 8.443/1992, no valor de R$ 10.000,00, uma vez que o responsável, embora tenha comprovado a aquisição do objeto do convênio com os recursos do ajuste, não dirimiu sua falta no que se refere à prestação de contas.
II
3.	Nesta oportunidade, aprecio recurso de reconsideração interposto pelo responsável em face da mencionada deliberação.
4.	Em síntese, o Sr. José Jacob Gomes Brandão defende que a omissão em prestar contas do Convênio Siconv 729096/2009 não deveria levar à irregularidade das contas e aplicação de multa.
5.	Para o recorrente, comprovada, ainda que extemporaneamente, a boa e regular aplicação dos recursos, não haveria mais que se falar em omissão no dever de prestar contas, tampouco no julgamento dessas pela irregularidade, pois sua intempestividade seria meramente uma falha de natureza formal.
6.	Aduz que, embora "os elementos apresentados pelo recorrente no tempo adequado" não tenham sido suficientes para comprovar a aplicação dos recursos, não se poderia falar em omissão, mas apenas em prestação de contas incompleta.
7.	Afirma, ainda, que teria tentado completar as informações e documentos faltantes no Sistema de Convênios - Siconv, mas não teria obtido êxito, uma vez que o sistema estava bloqueado devido à instauração deste processo, e que a demora na entrega da prestação das contas não se deu por culpa do recorrente, mas por desídia de servidora municipal.
8.	Cita precedentes desta Corte em que contas apresentadas de forma intempestiva teriam sido julgadas regulares ou regulares com ressalva, quando comprovado que houve a aplicação dos recursos do convênio.
9.	Por fim, alega que o atraso na prestação de contas só chegou ao seu conhecimento quando da citação por parte deste Tribunal e que a multa, para ser aplicada, "reclama comportamento personalíssimo do agente diretamente relacionado com a infração", o que seria inexistente no caso em tela.
III
10.	A unidade técnica, após examinar as razões recursais, propõe conhecer do recurso para, no mérito, negar-lhe provimento.
11.	Por sua vez, a representante do Ministério Público manifesta-se de acordo com a proposta da unidade técnica.
IV
12.	Feito esse breve histórico, passo a decidir.
13.	Preliminarmente, conheço do recurso interposto, uma vez que preenche os requisitos processuais aplicáveis à espécie.
14.	Acolho os pareceres precedentes e incorporo as análises efetuadas como razões de decidir, sem prejuízo das considerações a seguir.
15.	Como ressaltou a Serur, a Sec/AL fez consulta no Sistema de Convênios (Siconv) , em 26/5/2015, e verificou que o responsável não havia inserido os documentos exigidos na aba "prestação de contas", constando apenas nas abas de execução do convênio informações da licitação e do contrato.
16.	Em razão dessa omissão, o recorrente foi notificado pelo Ministério da Integração Nacional em 12/3/2013, 16/2/2013 e 6/5/2013 de que o prazo para prestar contas havia expirado e, ainda assim, deixou de adotar as providências para o envio da prestação de contas do convênio, o que afasta os argumentos de que teria prestado contas de forma parcial e de que teria tomado conhecimento da situação irregular somente quando foi citado por este Tribunal.
17.	A jurisprudência desta Corte é firme no tocante à responsabilidade pessoal do gestor pela comprovação da boa e regular aplicação dos recursos federais recebidos mediante convênio ou instrumentos congêneres. Nesse passo, todo aquele que utiliza ou gerencia recursos públicos, por dever constitucional e legal, submete-se ao encargo de demonstrar o correto emprego dos valores federais, nos termos dos arts. 70, parágrafo único, e 37, caput, da Constituição de 1988 e do art. 93 do Decreto-Lei 200, de 25 de fevereiro de 1967.
18.	Assim, não merece prosperar o argumento de que a culpa pela não prestação de contas seria de uma servidora da municipalidade, que não era a responsável pela gestão dos recursos do convênio.
19.	No que concerne aos precedentes citados, em que os responsáveis tiveram as contas julgadas regulares ou regulares com ressalva, mesmo diante da omissão inicial na prestação de contas, é preciso reconhecer que, diante do caso concreto e presentes elementos aptos a justificar a falta, esta Corte tem adotado o posicionamento citado. Contudo, nestes autos, o recorrente não apresentou justificativas plausíveis para o descumprimento desse seu dever constitucionalmente previsto.
20.	Como consignou a Serur, a omissão no dever de prestar contas é falta grave, e não falha meramente formal, que conduz, em conformidade com a pacífica jurisprudência desta Casa, ao julgamento pela irregularidade das contas e aplicação de multa ao responsável.
21.	Para ressaltar o quão deletéria é essa conduta para a Administração Pública, transcrevo parte do voto condutor da decisão recorrida, do eminente Ministro José Múcio Monteiro, que ilustra bem a questão, à luz do caso concreto:
"7. Ora, se o prefeito, na sua defesa, considera "humanamente impossível e administrativamente atentatório ao princípio da eficiência" o fato de ele ter que realizar a prestação de contas de recursos da União transferidos à municipalidade, o que dizer, então, da movimentação da máquina administrativa federal (Ministério da Integração, Controladoria-Geral da União e Tribunal de Contas da União) ?
8. A Secretaria Federal de Controle Interno mobilizou-se para apurar os fatos e emitir relatório e certificado de auditoria. O Ministro de Estado da Integração Nacional, pessoalmente, teve que atestar ter tomado conhecimento deste processo de TCE e determinar seu envio a este Tribunal, que, por sua vez, designou auditores para instruir e sanear os autos. Ademais, o Ministério Público junto a esta Corte também teve que alocar uma Subprocuradora-Geral para emitir parecer sobre as contas. E, por fim, a estrutura administrativa e de assessoria do meu gabinete dispendeu tempo para preparar o processo para, então, ser submetido ao descortino deste Colegiado. Portanto, como se nota, pela não realização de um dever legal de obrigação do prefeito, toda uma estrutura administrativa teve que ser arregimentada. Ou seja, a omissão no dever de prestar contas do prefeito, em ofensa ao disposto na Cláusula Nona do termo do convênio, aos arts. 56 e 58 da Portaria Interministerial 127/2008, ao art. 93 do Decreto- lei 200 de 1967 e ao art. 70, parágrafo único, da Constituição Federal, causou enorme dano financeiro à União. Isso, sim, foi uma séria violação ao princípio da eficiência."
22.	Registro que o tema foi revisitado pelo Plenário desta Corte quando da apreciação da tomada de contas especial objeto do TC Processo 008.994/2015-3, na sessão de 29/5/2019. Na ocasião o eminente relator, Ministro Bruno Dantas, apresentou proposta àquele Colegiado para:
"9.1 firmar entendimento no seguinte sentido:
9.1.1. a aplicação de multa em processos de contas em que não há dano ao erário não implica, necessariamente, na irregularidade das contas do responsável, devendo-se avaliar a gravidade da falha no contexto analisado;
9.1.2. quando o Tribunal julga as contas do responsável regulares com ressalva, não há óbice para aplicação de multa, ficando a quitação condicionada ao pagamento da pena;
9.1.3. em virtude de alteração substancial no contexto fático e jurídico no qual a regra contida no § 4º do art. 209 do RI/TCU foi criada, a aplicação desse dispositivo regimental se tornou inconstitucional, por violar os princípios da proporcionalidade e da razoabilidade;
9.1.4. no caso de apresentação da prestação de contas após a citação pelo Tribunal, comprovada a boa e regular aplicação dos recursos públicos, julgam-se regulares com ressalva as contas do responsável, sem óbice de aplicar-lhe a multa prevista no art. 58, inciso II, da Lei 8.443/1992, em razão da intempestividade;"[grifamos]
23.	Contudo, em razão dos argumentos apresentados pelo eminente revisor, Ministro Walton Alencar Rodrigues, o Plenário desta Corte decidiu não acolher a proposta do relator e manter seu entendimento consolidado, pois, conforme consignou o revisor em seu voto, "A lei prevê expressamente o julgamento pela irregularidade das contas, por omissão, sem débito, nos exatos termos em que temos sempre julgado".
24.	Dessa forma, considerando que as razões recursais não se mostram aptas a afastar os fundamentos da decisão recorrida, entendo que o recurso deva ser conhecido para, no mérito, ser-lhe negado provimento.
	Ante o exposto, em linha com os pareceres precedentes, voto no sentido de que o Tribunal adote o acórdão que ora submeto à deliberação deste Colegiado.
TCU, Sala das Sessões Ministro Luciano Brandão Alves de Souza, em 19 de novembro de 2019.
BENJAMIN ZYMLER 
Relator